【裁判字號】    96,上重更(一),16
【裁判日期】    970130
【裁判案由】    違反商業會計法
【裁判全文】
臺灣高等法院刑事判決            96年度上重更(一)字第16號
上  訴  人
即  被  告  乙○○
            丙○○
上二人共同
選任辯護人  張振興律師
            黃麗蓉律師
上  訴  人
即  被  告  甲○○
選任辯護人  許獻進律師
上列上訴人等因違反商業會計法等案件，不服臺灣板橋地方法院
，89年度訴字第1782號，中華民國91年3月7日第一審判決（起訴
案號：臺灣板橋地方法院檢察署88年度偵字第26821號、89年度
偵字第8588號）提起上訴，本院判決後，經最高法院第一次發回
更審，本院判決如下：
    主  文
原判決撤銷。
乙○○共同連續商業負責人，以明知為不實之事項，而填製會計
憑證及記入帳冊，處有期徒刑壹年，減為有期徒刑六月，如易科
罰金，以銀元佰元即新臺幣玖佰元折算壹日。
丙○○、甲○○共同連續商業負責人，以明知為不實之事項，而
填製會計憑證及記入帳冊，各處有期徒刑捌月，減為有期徒刑肆
月，如易科罰金，以銀元佰元即新臺幣玖佰元折算壹日。
    事  實
一、乙○○係設於臺北縣樹林市○○街15號「奕達股份有限公司
    」（下稱奕達公司）負責人（該公司之負責人於民國86年12
    月改為王涇野，於87年2月間，始變更登記為王涇野，然乙○○仍為公司董事且為實際負責人，並於88年6月間再變更
    登記為乙○○）；丙○○曾任職奕達公司生產線班長及副理
    ，離職後擔任臺北縣樹林市○○街134巷1號之「展程電子有
    限公司」（公訴人誤載為展呈，下稱展程公司）負責人；甲○○則曾為奕達公司開發部經理，離職後擔任臺北縣中和市
    ○○街42號「凱呈塑膠模具有限公司」（下稱凱呈公司）負
    責人；吳紀玫（未據起訴）84年間擔任奕達公司管理部副理
    ，85年擔任奕達公司的財務部經理，85年6月於樹林市○○
    街140之1號1樓（實際於臺北縣樹林市○○街之騎樓營業）
    設立瀚駿有限公司（下稱瀚駿公司），為瀚駿公司實際負責
    人，乙○○、丙○○、甲○○、吳紀玫及未經起訴之王涇野
    均係商業會計法所定之商業負責人，均為從事業務之人，並
    有據實填製統一發票會計憑證之義務，詎乙○○與王涇野明
    知87、88年間奕達公司與展程公司、凱呈公司、瀚駿公司間
    並無買賣電子零件之交易行為，竟分別於（一）87、88年間
    與展程公司之負責人丙○○，共同基於填製不實會計憑證之
    犯意聯絡，利用不知情之會計人員互相開立不實之銷貨、進
    貨發票（對開統一發票明細如附表展程公司部分及附件奕達
    －展程部分所示），而連續填製不實之會計憑證及將該不實
    之交易記入帳冊，其中乙○○以奕達公司名義所開立交予展
    程公司之87年度會計憑證（即奕達公司開立發票），經展程
    公司負責人丙○○於申報展程公司於87年間營利事業所得稅
    時，虛報進項金額合計新台幣（下同）108,187,052元，幫
    助展程公司逃漏87年營利事業所得稅計275,152元，足以生
    損害於稅捐稽徵機關課稅之正確性。（二）87年間與凱呈公
    司之負責人甲○○，共同基於填製不實會計憑證之犯意聯絡
    ，利用不知情之會計人員互相開立不實之銷貨、進貨發票（
    對開統一發票明細如附表凱呈公司部分及附件奕達－凱呈部
    分所示），而連續填製不實之會計憑證及將該不實之交易記
    入帳冊。（三）87年間與瀚駿公司之負責人吳紀玫，共同基
    於填製不實會計憑證之犯意聯絡，利用不知情之會計人員互
    相開立不實之銷貨、進貨發票（對開統一發票明細如附表瀚
    駿公司部分及附件奕達－瀚駿部分所示），而連續填製不實
    之會計憑證及將該不實之交易記入帳冊。嗣因奕達公司員工
    檢舉而查悉上情。
二、案經臺北縣稅捐稽徵處移請臺灣板橋地方法院檢察署檢察官
    偵查起訴。
    理  由
壹、程序部分：
    被告乙○○、丙○○共同選任辯護人辯稱：證人洪明慧於臺
    北縣調查站調查人員訪談時所為之陳述，未經依法「具結」
    ，而無證據能力云云，惟刑事訴訟法僅賦予檢察官有命證人
    具結之權，並未賦予司法警察（官）有命證人具結之權利，
    此觀刑法第168條及刑事訴訟法第196條之1第2項（即第186
    條不在準用之列）規定自明，是證人洪明慧於臺北縣調查站
    調查人員訪談時所為之陳述，調查人員未令其具結，乃法令
    之規範所致，事屬當然，不得執此謂無證據能力，辯護人執
    此爭辯，尚嫌無據。至其餘公訴人所引用之卷證（包含被告
    及證人之警詢筆錄、檢察官偵查筆錄、物證及文書證據等）
    ，並無證據證明係公務員違背法定程序所取得，且被告及其
    辯護人於本院審理時均陳明對檢察官所提出之卷證（包含被
    告及證人之警詢筆錄、檢察官偵查筆錄、物證及文書證據等
    ），其證據能力均同意作為證據或沒意見等語，而上開卷證
    （包含被告及證人之警詢筆錄、檢察官偵查筆錄、物證及文
    書證據等），均無刑事訴訟法第159條之4之顯有不可信之情
    況與不得作為證據之情形，從而，依刑事訴訟法第159條至
    159條之5之規定，本件認定事實所引用之上開卷證，均有證
    據能力，合先敘明。
貳、實體部分：
一、訊據被告乙○○、丙○○、甲○○均矢口否認有違反商業會
    計法之犯行，並辯稱：展程、凱呈、瀚駿公司均係奕達公司
    之協力廠商，負責從事電腦連接器的加工及塑膠模具射出加
    工等業務，渠等之經營模式為奕達公司將電子零件出售予展
    程、凱呈、瀚駿公司，展程、凱呈、瀚駿公司加工完成後，
    再將成品回售予奕達公司，雙方間之法律上權利義務關係及
    公司會計帳，均係以「買賣」方式為之，而非以「代工」方
    式為之，因為奕達公司交付的零件材料，在經過加工後難免
    會有瑕疵品產生，無法認定是材料本身的瑕疵，還是加工出
    了問題，所以為釐清責任，彼此簽訂委外買賣合約，將材料
    售予下游廠商，等加工完畢後，再賣給奕達公司，伊等實際
    上是加工，但為釐清瑕疵責任，所以約定以買賣方式往來，
    此亦為國內電子業間普遍採用之委外代工方式。且奕達公司
    出售零件予展程、凱呈、瀚駿等公司，或展程、凱呈、瀚駿
    等公司將成品回售予奕達公司，均有簽發支票以支付貨款，
    並有交貨簽收單為憑。此外，奕達公司亦有提供機器設備予
    協力廠商，足見上開公司間確有實際上業務往來，伊等並無
    逃漏稅之行為。被告乙○○又辯稱：伊於87年間並非董事長
    ，只是副董事長，一直到88年6月才又擔任董事長，這段期
    間董事長是王涇野，87年間伊都在大陸，業務亦非伊在負責
    云云。另被告甲○○辯稱：凱呈公司確有實際營業，並有支
    付員工薪資。伊工廠主要幫奕達公司加工，而會計帳目以買
    賣申報，係因材料經過加工後難免會有瑕疵，無法認定係材
    料或加工有問題，為釐清材料或產品瑕疵責任，所以約定以
    買賣方式申報，所有進、出貨證伊均據實填製會計憑證，並
    無填製不實之會計憑證云云。
二、經查：
(一)87、88年間奕達公司與展程、凱呈公司無買賣電子零件之交
    易行為，奕達公司竟分別於（一）87、88年間，開立高達10
    8,187,052元、122,334,932元之銷貨憑證予展程公司，並取
    得展程公司所開立90,856,364元、130,457,637元之進貨憑
    證；（二）87年間開立19,029,856元之銷貨憑證予凱呈公司
    ，並取得凱呈公司所開立32,845,865元之進貨憑證；（三）
    87年間開立29,987,424元之銷貨憑證予瀚駿公司，並取得瀚
    駿公司所開立47,895,167元之進貨憑證，有奕達公司於87年
    與展程、凱呈、瀚駿公司對開統一發票之明細表、奕達－展
    程、奕達－凱呈（進貨）（銷貨）、奕達－瀚駿（進貨）（
    銷貨）之發票明細、凱呈公司臺北縣營業人銷售與稅額申報
    書及統一發票明細表、展程公司臺北縣營業人銷售與稅額申
    報書等在卷為憑（見偵字第26821號卷第90至第112頁、原審
    卷二第56至81頁、本院上訴卷一第120至131頁）。且展呈公
    司營利事業所得稅部分，因87年度有虛報進項情形，計逃漏
    營利事業所得稅275,152元，有財政部臺灣省北區國稅局臺
    北縣分局91年10月22日北區國稅北縣審字第0910031283號函
    在卷為憑（見本院上訴卷一第140頁）。而展程公司涉嫌虛
    開221,314,001元統一發票（未含稅）予奕達公司，同期間
    亦取得奕達公司開予之統一發票扣抵之金額合計230,521,98
    4元（未含稅），該公司虛報之進項金額大於虛報之銷項金
    額，使實際交易之應納營業稅額減少460,399元，惟該公司
    所申報自87年1、2月份至88年11、12月份銷售額與稅額申報
    書之各期期末累積留抵稅額均高於460,399元，若依財政部
    85、2、7台財稅第851894251號函釋規定，則實際並未造成
    逃漏稅款，故該公司應無涉嫌逃漏或幫助奕達公司逃漏營業
    稅情事；凱呈公司涉嫌虛開32,845,865元統一發票（未含稅
    ）予奕達公司，同期間亦取得奕達公司開予之統一發票扣抵
    之金額合計19,029,856元（未含稅），該公司虛報之進項金
    額小於虛報之銷項金額，故應尚無涉嫌逃漏營業稅，亦有臺
    北縣政府稅捐稽徵處91年11月6日北稅消字第0910163142號
    函在卷可佐（見本院上訴卷一第147頁），另凱呈公司在與
    奕達公司相互開立不實進銷發票案中，係屬虛開銷項發票金
    額大於進項發票金額，尚無逃漏87年度營利事業所得稅，有
    財政部臺灣省北區國稅局臺北縣分局91年11月21日北區國稅
    北縣審字第0911047414號函在卷為憑（見同上卷第149頁）
    ，足認被告乙○○確有分別與被告丙○○及甲○○利用不知
    情之會計人員互相開立不實之銷貨、進貨發票（即統一發票
    ）而連續填製不實之會計憑證及將該不實之交易記入帳冊，
    且被告乙○○幫助展程公司逃漏87年營利事業所得稅275,15
    2元。至上開臺北縣政府稅捐稽徵處91年11月6日北稅消字第
    0910163142號函，雖又載明：奕達公司涉嫌虛開與展程、凱
    呈公司等之統一發票金額合計249,551,840元（未含稅），
    同期間亦取得二商號統一發票扣抵之金額合計254,159,866
    元（未含稅），該公司虛報之進項金額大於虛報之銷項金額
    ，使實際交易之應納營業稅額減少230,401元，故其涉嫌逃
    漏之營業稅為230,401元，及凱呈公司涉有幫助奕達公司逃
    漏營業稅690,800元情事（該公司涉嫌虛報進項、銷項金額
    乙節，使奕達公司實際交易之應納營業稅額減少690,800元
    ），然本院認奕達公司與展程、凱呈、瀚駿公司之交易均屬
    虛偽，本無實物交易行為而虛開發票（理由詳如下述），則
    奕達、展程、凱呈、瀚駿公司間無交易本不需繳納營業稅，
    而渠等互相開立不實之銷貨、進貨發票，反係多繳營業稅額
    ，自無逃漏營業稅可言。另奕達公司88年營利事業所得稅部
    分，臺北縣政府稅捐稽徵處曾於91年2月20日以北稅法裁字
    第0910023787號函通報奕達公司於88年無進貨事實持展程公
    司開立之發票作為進項憑證，金額8,122,705元，本分局已
    依據上述通報資料剔除進項金額，依法補稅及裁處罰緩2,03
    0,676元，有財政部臺灣省北區國稅局臺北縣分局91年10月2
    2日北區國稅北縣審字第0910031283號函在卷為憑（見本院
    上訴卷一第139頁），不生逃漏營利事業所得稅之問題。
(二)被告丙○○、甲○○雖均辯稱：展程、凱呈公司均有實際營
    業，且均係奕達公司之協力廠商，展程公司業務全部都是為
    奕達公司生產的電腦連接器加工和測試，大約是將塑膠、端
    子、電線連結，組裝螺絲與鐵殼，員工是洪明慧、洪明佳、
    洪明英，她們是乙○○的妹妹，還有伊的岳母，會計事務是
    由奕達公司的會計處理，我們帳目中，並沒有列員工薪資，
    因為員工都是親屬關係，所以沒有列入分類帳中；另凱呈公
    司的進銷貨對象幾乎都是奕達公司，員工都是附近的家庭主
    婦，屬兼職，所以每人的薪資不高，大約有7、8人，每月薪
    資1萬元左右云云，證人吳紀玫於調查局時、原審及本院上
    訴審時亦附和其詞證稱：瀚駿公司是奕達公司之協力廠商，
    瀚駿公司向奕達公司進料並由奕達公司送料至一定點，再運
    送至各自家庭代工地點進行加工，完成成品後再由奕達公司
    負責運送回去，由於加工是由家庭代工，所以沒有機器設備
    ，瀚駿公司係支付加工費，所以沒有支付薪資，87年度瀚駿
    公司業務往來公司只有奕達公司，瀚駿公司實際的工作人員
    都是臨時的歐巴桑，伊沒留下名單，也沒聯絡方法，員工最
    多有20多位，只是按件計酬，沒有辦理勞保或做任何扣繳云
    云（見偵字26821號卷第124－125、143－145、152－153、
    原審卷一第294頁、本院上訴卷二第29至32頁），但觀諸附
    表所示之銷進貨憑證金額總計可知，奕達公司分別於（一）
    87、88年間，開立高達108,187,052元、122,334,932元之銷
    貨憑證予展程公司，並取得展程公司所開立90,856,364元、
    130,457,637元之進貨憑證；（二）87年間開立19,029,856
    元之銷貨憑證予凱呈公司，並取得凱呈公司所開立32,845,8
    65元之進貨憑證；（三）87年間開立29,987,424元之銷貨憑
    證予瀚駿公司，並取得瀚駿公司所開立47,895,167元之進貨
    憑證，衡情上開銷貨憑證所載之金額相當龐大，乃展程公司
    之員工竟僅有被告丙○○之幾位親戚、凱呈公司之員工僅有
    7、8名家庭主婦、瀚駿公司僅有20餘位歐巴桑，該等員工能
    否生產、加工出如此龐大產值之加工產品，已有可疑。況一
    般加工公司其主要之支出即為加工之工資，此項支出為公司
    之進項，得用以報稅扣繳，而被告丙○○、甲○○及證人吳
    紀玫竟均無法提出加工人員之名冊及薪資資料，且以展程、
    凱呈公司投保單位基本資料，該行業員工每月平均薪資達2
    萬餘元，該二公司竟無勞工投保，瀚駿公司更無參加勞工保
    險之紀錄，另參以展程、凱呈、瀚駿公司向奕達公司進貨高
    達上億或數千萬元，卻無專業人工加以查核檢驗，以釐清瑕
    疵擔保責任，亦與該行業一般之營業模式不符，若謂上開之
    銷貨憑證實在，豈非與常情相悖，足見被告丙○○、甲○○
    上開所辯，無非空言，不足採信。至被告甲○○雖提供薪資
    表及凱呈公司之送貨單各一份，欲證明其確有僱用員工從事
    加工工作（見原審卷一第88至99頁、本院更(一)卷被告甲○○
    96年4月20陳報狀），惟依上開薪資表所載，凱呈公司員工
    除甲○○外，87年1月份至6月份僅有「曹新在」、「丙○○
    」2名員工，同年7月份至12月份增加員工江瑩鈺1人，且渠
    等之薪資甲○○為40,100元，丙○○、曹新在、江瑩鈺均為
    16,500元，已與被告甲○○上開所述凱呈公司之員工僅有7
    、8名家庭主婦不符，且員工薪資亦與凱呈公司投保單位基
    本資料每月平均薪資達2萬餘元不合。又證人曹新在於原審
    時證稱：伊在凱呈作了1年多，伊只是掛個經理頭銜，公司
    員工有6個人，伊不記得公司員工的姓名，也不知道公司地
    址，只知道如何走，伊的工作是奕達送貨來，伊負責貨點收
    後安排發包給家庭代工去插端子云云（見原審卷一第250、2
    51頁），與證人李慶泰證稱：奕達公司有將部分零配件發包
    到外面去加工，外包的流程原則上，是廠商來領等語不符（
    見原審卷二第23頁），亦有瑕疵可指，而證人曹新在於凱呈
    工作一年多，竟連公司地址均未能確定、無法具體指明任何
    一位加工人員之姓名，足認證人曹新在上開證詞，無非迴護
    被告甲○○之詞，不足採信。又被告丙○○為展程公司之負
    責人，且展程公司之業務係負責奕達公司之加工業務，已如
    上述，而展程公司之業務亦係為奕達公司加工與凱呈公司之
    業務相仿，則被告丙○○豈有另行受僱於凱呈公司之理？而
    證人江瑩鈺為甲○○胞弟巫俊義之妻，業據江瑩鈺於調查局
    陳述明確（見偵字第26821號卷第162頁），且上開薪資報表
    均係由證人江瑩鈺所製作，有該報表製表欄證人江瑩鈺所蓋
    之校正章為憑，而證人竟從87年6月始列入該公司員工，是
    證人江瑩鈺是否實際受僱於凱呈公司亦有可疑，自難僅憑甲○○、丙○○、曹新在、江瑩鈺之扣繳憑單，即遽認凱呈公
    司有實際僱用人員從事零件加工之事實。另被告甲○○所提
    出之凱呈公司送貨單，其上所載之發票號碼與附件凱呈公司
    所開立之銷貨憑證上之發票號碼相同，但金額不同（詳見如
    附件第17頁），亦難僅憑上開有瑕疵之送貨單，據為有利被
    告甲○○之認定。
(三)被告乙○○、丙○○、甲○○雖又辯稱：加工器具係由奕達
    公司提供云云，並提出機具明細表為佐（見偵字26821卷第
    24至26頁），而依上開被告乙○○所提供之明細，其中奕達
    公司分別提供給展程公司電纜測試器1台（85年5月31日取得
    ）、電鍍修護機1台（85年5月31日取得）、SLOT－1測試機2
    台（分別於87年1月31日、88年4月30日取得）；提供給凱呈
    公司攻牙機1台（85年12月31日取得）、DIMM高壓測試機2台
    （86年1月31日取得）、CABLE測試機200兩台（分別於85年
    12月31日取得、86年5月31日取得）；提供給瀚駿公司測試
    機HE－812AC1台（86年8月31日取得）、8E68S檢測機1台（
    85年6月30日取得）、USB雙排PIN切機（86年9月30日取得）
    ，然被告丙○○於原審時供稱：機器設備我們是逐一訂單的
    還給奕達，因為每一筆訂單的產品都不同，所需的機器設備
    也不同云云（見原審卷一第292頁），被告甲○○於原審時
    供稱：機器是固定的，一開始就提供給我們，我放在樹林市
    ○○路的工廠，87年9月工廠搬到中和市○○街的時候，就
    全部還給奕達公司了云云（見原審卷一第293頁），是被告
    丙○○上開所供與被告乙○○所提出之機器明細表顯不相符
    ，且被告丙○○及乙○○二人均無法提供交付及返還機具之
    單據，已難認定奕達公司有何提供機具委託展程公司加工之
    事實。況依被告甲○○所述，於87年9月份就已將加工機具
    全數返還，而加工機具為加工所必須，為何凱呈公司於87年
    10月、11月間尚能繼續開立銷貨憑證予奕達公司（參見附表
    之發票明細）？足見被告等所辯由奕達公司提供機具予展程
    、凱呈公司加工等情，並非實在。至證人吳紀玫於88年11月
    3日調查局詢問時證稱：瀚駿公司加工之器具，係由奕達公
    司免費提供云云（見偵字26821號卷第14頁），旋於89年1月
    13日調查局詢問時改稱：瀚駿公司加工是交由家庭代工，所
    以瀚駿公司沒有機器設備云云（見同上卷第103頁），於原
    審時改稱：奕達公司僅提供小型的機器，既是小型的機器，
    只是壓塑膠及銅材而已，沒有大型機器設備云云，經原審法
    官提示證人於調查局曾供述奕達公司有提供大型機器設備後
    又改稱：奕達公司有提供大型機器設備，一開始放在千歲街
    ，但後來搬到三俊街的工廠云云（見原審卷一第294頁），
    嗣於本院上訴審時又改稱：瀚駿公司為加工公司，沒有在登
    記處營業，器具本來就是由工人帶回去做云云（見本院上訴
    卷二第30頁），前後不一其詞，已有瑕疵，且證人吳紀玫於
    原審證稱：瀚駿公司實際上是在樹林市○○街營業，該址只
    是一個發貨地，沒有辦公室，佔用騎樓等語（見原審卷一第
    294頁），則瀚駿公司既實際上僅是在樹林市○○街之騎樓
    發貨，而工人又僅是將需加工之物帶回去做，即無需任何加
    工之機器設備，是依上開證人所述，瀚駿應無處所可放置大
    型機器設備，即難認定奕達公司有何提供機具委託瀚駿公司
    加工之事實，是證人吳紀玫上開之證詞，應係迴護之詞，不
    足採信。
(四)被告甲○○雖又主張凱呈公司係在台北縣樹林市○○路77巷
    2號營業，於88年始搬到登記之地址中和市○○街云云，並
    提出85年5月25日至86年5月24日及87年7月1日至88年6月30
    日之租賃契約（見原審卷一第84至84頁、本院上訴卷一第26
    至28頁），但證人即被告甲○○胞弟巫俊義之妻江瑩鈺於調
    查局詢問時證稱：中和市○○街42號原本是伊先生巫俊義（
    甲○○之胞弟）所經營之鉉鑫企業有限公司，86年左右撤銷
    登記，88年2、3月間，凱呈公司登記在本地址，到88年4月1
    日暫停營業等語（見偵字26821號卷第162頁），已與被告甲○○上開所辯不符，且法務部調查局台北縣調查站調查員於
    89年1月10日持搜索票前往展程、奕達、凱呈及瀚駿公司搜
    索，其中瀚駿公司，現場是一家美髮沙龍，該址無開設任何
    公司；奕達公司，發現有展程公司的章及總分類帳冊；展程
    公司的營業址，現場沒有招牌，負責人說他們是仲超企業社
    ，現場也是仲超企業社的設備，以及帳冊資料，均與展程公
    司無關；凱呈公司的營業址，現場只有一張桌子，後面是廚
    房，樓上是住家，只有一些凱呈公司的資料等情，業據證人
    即調查員桂宏正、田日洸、薛寶樹、洪良元、魏武群於原審
    時證述綦詳（見原審卷一第297頁、298頁），復有該站89年
    1月14日板法字第890022號函附卷可稽（見偵字第26821號
    卷第64至79頁），足見展程、凱呈及瀚駿公司並未於該等公
    司登記之處所營業，是被告甲○○上開所辯，顯係臨訟飾卸
    之詞，委無足採。至被告甲○○所提出85年5月25日至86年5
    月24日之租賃契約（原審卷一第84至85頁），與本件無涉，
    自不足採為認定事實之基礎。另被告甲○○於本院上訴審時
    雖又提出87年7月1日至88年6月30日之租賃契約，惟凱呈公
    司於87年1、2月至87年11、12月份均有申報營業人銷售額與
    稅額，有凱呈公司臺北縣營業人銷售與稅額申報書及統一發
    票明細表在卷可證（見原審卷二第56至81頁），而其87年1
    至6月仍有銷貨予奕達公司，竟無廠房可供使用，且依證人
    江瑩鈺於調查局詢問時證稱：凱呈公司於88年4月1日暫停營
    業，其既已停止營業，亦無再租賃廠房來增加支出成本之理
    ，是上開租賃契約，是否真實，已有可疑，亦不足採為有利
    被告甲○○之證據。
(五)被告等雖又辯稱：渠等之經營模式為奕達公司將電子零件出
    售予展程、凱呈、瀚駿公司後，展程、凱呈、瀚駿公司加工
    完成後，再將成品回售予奕達公司，雙方間之法律上權利義
    務關係及公司會計帳，均係以「買賣」方式為之，而非以「
    代工」方式為之，此為國內電子業間普遍採用之委外代工方
    式云云，但按「在中華民國境內銷售貨物或勞務．．．均應
    依本法規定課徵加值型或非加值型之營業稅」、「將貨物之
    所有權移轉與他人，以取得代價者，為銷售貨物。提供勞務
    予他人，或提供貨物與他人使用、收益，以取得代價者，為
    銷售勞務。」及「第14條所訂之銷售額，為營業人銷售貨物
    或勞務所收取之全部代價，包括營業人在貨物或勞務之價額
    外收取之一切費用。」為加值型及非加值型營業稅法第1條
    與第3條第1項、第2項前段及第16條第1項前段所明定。準此
    ，營業人自行購買材料，再將材料製造為製成品交付買受人
    之交易模式，則營業人應就其所收取之製成品價額開立統一
    發票予買受人；如屬委託人提供材料單純加工之交易模式，
    則加工業者應僅就其收取之加工費開立統一發票予委託人，
    有財政部賦稅署96年6月4日台稅二發字第09604544310號函
    在卷可稽（見本院卷）。本件被告等經營模式若係奕達公司
    將電子零件出售予展程、凱呈、瀚駿公司後，展程、凱呈、
    瀚駿公司加工完成後，再將成品回售予奕達公司，揆諸上開
    函文，展程、凱呈、瀚駿公司自應僅就渠等所收取之加工費
    開立統一發票予委託人，而非以製成品價額開立統一發票，
    是被告等執此爭辯，亦嫌無據。
(六)被告乙○○雖另辯稱：87年間伊並非董事長，只是副董事長
    ，87年間伊都在大陸，業務亦非伊在負責云云，第查：依商
    業會計法第4條規定，本法所稱商業負責人依公司法第8條、
    商業登記法第9條及其他法律有關之規定；又公司法第8條規
    定，本法所稱公司負責人，在股份有限公司為董事，奕達公
    司自86年12月26日起至88年5月14日止之董事長係王涇野，
    被告乙○○於王涇野擔任董事長期間，係奕達公司之董事，
    有原審依職權向經濟部商業司調取之公司變更登記事項卡可
    稽（見原審卷一第239至247頁），又依證人王涇野結證稱：
    伊從86年第四季開始，擔任奕達的負責人，當時伊同時擔任
    7、8家公司董事長，在奕達作到88年4、5月，公司的實際業
    務由乙○○負責，伊只參與重大之決策，乙○○有無委託其
    他公司加工，伊並不清楚，也沒有看過等語（見原審卷一第
    3頁正、反面），且乙○○亦自承：王涇野擔任董事長期間
    的業務，是在之前就由伊決定好的等語（同上卷第4頁反面
    ），足認乙○○仍屬商業會計法所稱之商業負責人。雖本院
    向內政部警政署出入境管理局函詢被告乙○○87年、88年間
    出入境紀錄之結果所示，被告乙○○確實出入境次數頻仍，
    有內政部警政署出入境管理局中華民國92年3月27日境信昌
    字第0920025185號函附本院卷可稽，惟據證人即當時奕達公
    司之職員范丘玄於原審時證稱：乙○○本人有實際到公司上
    班，他有部分時間會到大陸的奕達公司上班，往來於兩岸間
    ，乙○○在公司2樓有一固定辦公室等語明確（見原審卷一
    第94、95頁），足證被告乙○○雖往來兩岸頻繁，既前往處
    理設於大陸之奕達公司之事宜，自不影響其負責國內相關之
    奕達公司業務，且以現今交通之便捷、通訊之發達，為維繫
    兩岸之投資及相關公司之業務，頻繁出入大陸、臺灣二地者
    ，所在多有，而以通訊設備指揮號令二地業務者，更不勝枚
    舉，故其上開所辯顯係飾卸之詞，不足採信。
(七)綜上所述，被告三人上開所辯，均係事後卸責之詞，不足採
    信。本件事證明確，被告乙○○、丙○○、甲○○等人之犯
    行，均堪認定。又本件事證明確，被告甲○○申請函查證人
    曹新在、江瑩鈺、丙○○等人銀行帳戶資料，即無必要，附
    此敘明。
三、新舊法比較適用：
(一)按被告行為後，刑法業經修正，並於94年2月2日，經總統以
    華總一義字第09400014901號令公佈，且自95年7月1日施行
    ，修正後刑法第2條第1項規定：「行為後法律有變更者，適
    用行為時之法律。但行為後之法律有利於行為人者，適用最
    有利於行為人之法律。」（刑法第2條第1項固經修正，惟其
    僅係新、舊法之比較適用原則之宣示性指導原則，並非實體
    刑罰法律，自不生行為後法律變更之比較適用問題，應逕予
    適用修正後之此一規定），則就屬於法律變更（即犯罪成立
    要件及其處罰效果之內容作修正或廢止）部分，自應就有利
    或不利於被告之一切相關情狀，綜合全部結果而為比較，以
    定其應適用之法律，且一經定其應適用之法律後，即需整體
    適用之，不得任意割裂適用（參照最高法院88年度台上字第
    2404號、87年度台非字第400號判決意旨）。
(二)被告等行為後，刑法第28條關於共犯之規定，亦有修正，修
    正前規定：二人以上共同實施犯罪之行為者，皆為共犯，修
    正後規定：二人以上共同實行犯罪之行為者，皆為共犯，雖
    「實施」一語包括陰謀、預備、著手、實行，範圍較大，惟
    對於本件犯罪事實並無較為有利被告等。
(三)本件被告等犯罪時之刑法第41條規定：「犯最重本刑為三年
    以下有期徒刑以下之刑之罪，而受六月以下有期徒刑或拘役
    之宣告，因身體、教育、職業或家庭之關係，執行顯有困難
    者，得以一元以上三元以下折算一日，易科罰金。」，而90
    年1月10日修正之刑法第41條第1項前段規定：「犯最重本刑
    為五年以下有期徒刑以下之刑之罪，而受六個月以下有期徒
    刑或拘役之宣告，因身體、教育、職業、家庭之關係或其他
    正當事由，執行顯有困難者，得以一元以上三元以下折算一
    日，易科罰金。」，又被告行為時之易科罰金折算標準，依
    修正前罰金罰鍰提高標準條例第二條前段（現已刪除）規定
    ，就其原定數額提高為1百倍折算1日，則本件被告行為時之
    易科罰金折算標準，應以銀元3百元折算1日，經折算為新臺
    幣後，應以新臺幣9百元折算為1日。又95年7月1日修正公布
    施行之刑法第41條第1項前段則規定：「犯最重本刑為五年
    以下有期徒刑以下之刑之罪，而受六個月以下有期徒刑或拘
    役之宣告者，得以新臺幣一千元、二千元或三千元折算一日
    ，易科罰金。」，經綜合比較修正前後之易科罰金折算標準
    ，以90年1月10日修正公布之規定，較有利於被告等。
(四)又被告乙○○於行為後，刑法第55條關於牽連犯之規定，業
    經修正刪除，並自95年7月1日施行。本件被告乙○○所犯商
    業會計法第71條第1款之以明知為不實之事項，而填製會計
    憑證及記入帳冊罪、稅捐稽徵法第43條第1項幫助納稅義務
    人以不正當之方法逃漏稅捐罪間有牽連犯之關係，應依修正
    前即被告乙○○行為時之規定，應從一重之明知為不實之事
    項，而填製會計憑證及記入帳冊罪處斷，另被告丙○○所犯
    商業會計法第71條第1款之以明知為不實之事項，而填製會
    計憑證及記入帳冊罪、稅捐稽徵法第44條納稅義務人以不正
    當方法逃漏稅捐罪間，具有牽連犯之關係，應依修正前即被
    告丙○○行為時之規定，應從一重之明知為不實之事項，而
    填製會計憑證及記入帳冊罪處斷；依修正後即被告乙○○、
    丙○○行為後之刑法既已刪除牽連犯之規定，則所犯上述各
    罪應依數罪併罰之規定分論併罰，比較新舊法之規定，修正
    後之規定並非較有利於被告乙○○、丙○○。
(五)又刑法在被告等行為後，第56條有關連續犯之規定，亦於94
    年1月7日修正公布刪除，並於95年7月1日施行，因新法業已
    刪除連續犯之規定，此刪除雖非犯罪構成要件之變更，但顯
    已影響行為人之法律效果，自屬法律有變更，依新法第2條
    第1項規定，比較新、舊法結果，仍應適用較有利於被告之
    行為時法即舊法論以連續犯（最高法院95年度第8次刑事庭
    會議決議參照）。
(六)再被告等行為後刑法第57條、第58條等規定，亦經修正，惟
    此為法院就刑之裁量及加減審認標準見解之明文化，非屬法
    律之變更。至刑法第11條於被告行為後雖經修正，但僅為增
    加保安處分之規定，與本件無關。
(七)本件經綜合被告等本件全部罪刑之結果而為比較，被告等行
    為後之刑法第28條、第41條第1項、第55條、第56條各規定
    ，並不較有利於被告等，本件應適用被告等行為時之刑法第
    28條、第55條、第56條及90年1月10日修正公布之刑法第41
    條第1項之規定論處。至被告等行為時刑法第31條第1項係規
    定：「因身份或其他特定關係成立之罪，其共同實施或教唆
    幫助者，雖無特定關係，仍以共犯論。」，修正後，該條項
    規定為：「因身份或其他特定關係成立之罪，其共同實行、
    教唆或幫助者，雖無特定關係，仍以正犯或共犯論。但得減
    輕其刑。」，修正後增列得減輕其刑之規定，應以修正後之
    規定對於被告較為有利，惟犯罪後刑罰法律修正後新舊法比
    較適用，應就罪刑有關法定加減原因等一切情形，綜合其全
    部之結果而為比較，再適用有利於行為人之法律處斷，且應
    全部適用舊法或新法，不得割裂適用，此有最高法院88年台
    上字第5840號、87年度台非字第400號判決意旨可供參照，
    是本件經綜合被告等本件比較全部結果後，適用被告等行為
    時之刑法第55條、第56條及90年1月10日修正公布之刑法第
    41條第1項之規定論處，對被告最有利，揆諸前開判例意旨
    ，有關刑法第31條第1項亦應適用修正前之規定。
四、按統一發票係得為證明事項之經過，而造具記帳憑證所根據
    之憑證，屬原始憑證，係商業會計法第15條第1款所定之會
    計憑證。被告乙○○為奕達公司之負責人、被告丙○○為展
    程公司之負責人、被告甲○○為凱呈公司之負責人，三人均
    為商業會計法第4條所定之商業負責人，被告乙○○明知87
    、88年間奕達公司與展程公司、凱呈公司、瀚駿公司間並無
    買賣電子零件之交易行為，竟分別與被告丙○○（87、88年
    ）、被告甲○○（87年）、證人吳紀玫（87年）互相開立不
    實之銷貨、進貨發票，而連續填製不實之會計憑證及將該不
    實之交易記入各該公司之帳冊（其中被告乙○○以奕達公司
    名義所開立交予展程公司之87年度會計憑證，經展程公司負
    責人丙○○於申報展程公司於87年間營利事業所得稅時，虛
    報進項金額合計108,187,052元，幫助展程公司逃漏87年營
    利事業所得稅計275,152元），是核被告乙○○所為，係犯
    商業會計法第71條第1款之以明知為不實之事項，而填製會
    計憑證及記入帳冊罪及稅捐稽徵法第43條第1項之幫助納稅
    義務人以不正當之方法逃漏稅捐罪；被告丙○○係犯商業會
    計法第71條第1款之以明知為不實之事項，而填製會計憑證
    及記入帳冊罪及稅捐稽徵法第41條之納稅義務人以不正當之
    方法逃漏稅捐罪；被告甲○○所為，係犯商業會計法第71條
    第1款之以明知為不實之事項，而填製會計憑證及記入帳冊
    罪（商業會計法第71條第1款以明知不實之事項，而填製會
    計憑證及記入帳冊罪，本質上即包含業務上登載不實之文書
    ，故被告填製不實之會計憑證統一發票及記入帳冊部分即不
    再論以刑法第216條行使第215條行使業務上登載不實文書罪
    ）。被告乙○○與被告丙○○間就奕達、展程公司互相開立
    不實之銷貨、進貨發票之犯行；被告乙○○與被告甲○○間
    就奕達、凱呈公司互相開立不實之銷貨、進貨發票之犯行；
    被告乙○○與證人吳紀玫間就奕達、瀚駿公司互相開立不實
    之銷貨、進貨發票之犯行，有犯意聯絡，行為分擔，應依刑
    法第31條第1項規定論以共犯。又被告乙○○於87年為奕達
    公司之董事，乃為公司之實際負責人，88年6月再變更為負
    責人，此段期間其與公司之登記負責人王涇野就奕達公司違
    反商業會計法、稅捐稽徵法部分，有犯意聯絡及行為分擔，
    應論以共同正犯。被告等利用不知情之之會計人員填製不實
    憑證及記入帳冊，均為間接正犯。被告三人多次填製不實會
    計憑證及記入帳冊之行為，時間均各緊接，手段復亦相若，
    所犯構成要件均屬相同，顯係各基於概括犯意反覆為之，均
    應依被告等行為時之刑法第56條有關連續犯規定各以一罪論
    ，並均依法加重其刑。被告乙○○及被告丙○○所犯上開二
    罪間，有方法結果之牽連關係，應依被告乙○○、丙○○行
    為時刑法第55條規定，從一重以填製不實會計憑證罪處斷。
    至被告乙○○與被告丙○○於88年度填製不實會計憑證之犯
    行、被告乙○○所犯稅捐稽徵法第43條第1項之幫助逃漏稅
    捐罪及被告丙○○所犯稅捐稽徵法第41條之逃漏稅捐罪，雖
    未據起訴，然與已起訴部分有裁判上一罪之關係，本院自應
    併予審酌。末查，被告等之犯罪時間在中華民國96年4月24
    日以前，合於中華民國九十六年罪犯減刑條例所規定之減刑
    條件，應依該減刑條例第2條第3項之規定，減輕其刑2分之1
    。
五、原審對被告論罪科刑，固非無見，惟查（一）被告行為後，
    立法院於96年6月15日三讀通過中華民國九十六年罪犯減刑
    條例，於同年7月4日總統公布，並於同年7月16日施行，而
    被告之犯罪時間在96年4月24日以前，所犯之罪符合上開減
    刑條例之減刑條件，應依上開罪犯減刑條例第2條第3項之規
    定，減輕其刑2分之1，乃原審未及適用中華民國九十六年罪
    犯減刑條例，已有違誤。（二）原判決關於奕達公司於87年
    間所取得展程公司所開立之銷項憑證（即奕達公司所取得之
    進項發票）金額為90,856,364元，此部分業據證人即稅務員
    張永和於本院前審審理時到庭證述並予更正在案（見本院上
    訴卷一第110頁、第118頁），原審誤認為103,370,572元而
    記載於附表中，容有未洽。（三）原判決於理由欄中將88年
    間，奕達公司開立122,334,932元之銷貨憑證予展程公司之
    金額誤載為122,334,984元。而87、88年間，係由奕達公司
    分別開立達108,187,052元、122,334,932元之銷貨憑證予展
    程公司，並分別取得展程公司所開立90,856,364元、130,45
    7,637元之進貨憑證；並非奕達公司開立90,856,364元、130
    ,457,637 元之進貨憑證予展程公司，87年間係由奕達公司
    開立19,029,856元之銷貨憑證予凱呈公司，並取得凱呈公司
    所開立32,845,865元之進貨憑證，並非奕達公司開立32,845
    ,865 元之進貨憑證予凱呈公司，原判決於此有諸多誤載，
    亦有未洽。（四）吳紀玫為瀚駿公司實際負責人與被告乙○○，共同基於概括犯意之聯絡，於87年間，明知奕達公司與
    瀚駿公司間並無買賣電子零件之交易行為，竟互相開立不實
    之銷貨、進貨發票，而連續填製不實之會計憑證及將該不實
    之交易記入帳冊之行為，原審於此部分未及審酌，亦有未合
    。（五）被告乙○○開立不實之發票後，交付展程公司之丙○○，使納稅義務人得以不正當之方法逃漏營業稅，此部分
    被告丙○○尚涉犯稅捐稽徵法第41條之納稅義務人以不正當
    之方法逃漏稅捐罪，被告乙○○尚涉犯稅捐稽徵法第43條第
    1項幫助納稅義務人以不正當之方法逃漏稅捐罪，另被告乙○○與案外人即奕達公司之登記負責人王涇野就奕達公司違
    反商業會計法、稅捐稽徵法部分，有犯意聯絡及行為分擔，
    原審均疏未審酌，亦有未當。（六）判決之末應引據論罪科
    刑之法條，原判決竟漏未載明論罪所依之法條，顯有重大違
    誤。被告等猶執陳詞否認犯罪提起上訴，雖無理由，惟原判
    決既有上開可議，自應將原判決予以撤銷改判。爰審酌被告
    乙○○等人互相開立不實商業憑證統一發票，犯罪所生損害
    ，以及渠等犯罪之目的、動機、手段、犯後態度等一切情狀
    ，分別量處如主文第二項、第三項所示之刑，再均依中華民
    國九十六年罪犯減刑條例第二條所定之減刑條件，減輕其宣
    告刑2分之1，並均諭知如易科罰金之折算標準。至扣案物品
    ，均係展程、凱呈、瀚駿公司所有之總分類帳、基本資料、
    股東名冊、財務報表及查核報告書、薪資資料、銷進貨憑帳
    簿證等物，均係公司應依法備存之物品，非屬被告等個人所
    有，自毋庸併予諭知沒收。
六、至奕達公司於87年至88年5月間之董事長係王涇野（身分證
    統一編號：Ｚ000000000號，31年9月10日生，籍設台北縣新
    店市○○○街78號，住台北市○○○路○段230號16樓A）、
    瀚駿公司實際負責人吳紀玫（身分證統一編號：Ｚ000000000
    號，民國○○年○月○日生，住桃園市○○街133巷20號4樓），
    均未據起訴，渠等涉有違反商業會計法之犯行，應由公訴人
    另行偵查，附此敘明。
據上論斷，應依刑事訴訟法第369條第1項前段、第364條、第299
條第1項前段，商業會計法第71條第1款、稅捐稽徵法第41條、第
43條第1項，被告行為後刑法第2條、第11條，被告行為時刑法第
31條第1項、第28條、第55條、第56條、90年1月10日修正公布之
刑法第41條第1項，罰金罰鍰提高標準條例第1條前段、第2條，
判決如主文。
本案經檢察官李金定到庭執行職務。
中    華    民    國    97    年    1     月    30    日
                  刑事第十九庭審判長法  官  尤豐彥
                                    法  官  洪昌宏
                                    法  官  黃金富
以上正本證明與原本無異。
如不服本判決，應於收受送達後十日內向本院提出上訴書狀，其
未敘述上訴之理由者並得於提起上訴後十日內向本院補提理由書
（均須按他造當事人之人數附繕本）。
                                    書記官  楊秋鈴
中    華    民    國    97    年    1     月    30    日
附錄：本案論罪科刑法條全文
商業會計法第71條
商業負責人、主辦及經辦會計人員或依法受託代他人處理會計事
務之人員有左列情事之一者，處五年以下有期徒刑、拘役或科或
併科新台幣十五萬元以下罰金：
一、以明知為不實之事項，而填製會計憑證或記入帳冊者。
二、故意使應保存之會計憑證、帳簿報表滅失毀損者。
三、意圖不法之利益而偽造、變造會計憑證、帳簿報表內容或撕
    毀其頁數者。四故意遺漏會計事項不為記錄，致使財務報表
    發生不實之結果者。五其他利用不正當方法，致使會計事項
    或財務報表發生不實之結果者。
四、故意遺漏會計事項不為記錄，致使財務報表發生不實之結果
    者。
五、其他利用不正當方法，致使會計事項或財務報表發生不實之
    結果者。
稅捐稽徵法第41條
納稅義務人以詐術或其他不正當方法逃漏稅捐者，處五年以下有
期徒刑、拘役或科或併科新台幣六萬元以下罰金。
稅捐稽徵法第43條第1項
教唆或幫助犯第四十一條或第四十二條之罪者，處三年以下有期
徒刑、拘役或科新台幣六萬元以下罰金。
附表：
    ┌────┬───────────────┬──────┬──────┬───────────────┐
    │公司名稱│          展程公司            │ 凱呈公司   │  瀚駿公司  │      合              計      │
    ├────┼───────┬───────┼──────┼──────┼───────┬───────┤
    │年    度│    87年      │     88年     │   88年     │    87年    │     87年     │88年          │
    ├────┼───────┼───────┼──────┼──────┼───────┼───────┤
    │銷項（奕│108,187,052元 │122,334,932元 │19,029,856元│29,987,424元│157,204,332元 │122,334,932元 │
    │達開立）│              │              │            │            │              │              │
    │(新台幣)│              │              │            │            │              │              │
    ├────┼───────┼───────┼──────┼──────┼───────┼───────┤
    │進項（奕│90,856,364元  │130,457,637元 │32,845,865元│47,895,167元│171,597,396元 │130,457,637元 │
    │達取得）│              │              │            │            │              │              │
    │(新台幣)│              │              │            │            │              │              │
    └────┴───────┴───────┴──────┴──────┴───────┴───────┘


司法院資訊處製作；財團法人民間司法改革基金會備份。
